ACORDAO-COMPLETO-2528840

ACÓRDÃO 2765/2022 ATA 15/2022 - PRIMEIRA CÂMARA

VISTOS, relatados e discutidos estes autos de embargos de declaração opostos contra o Acórdão 578/2022-TCU-Primeira Câmara pelo espólio de José Benevenuto Ferreira Virgolino, por Assunção e Assunção Advogados e Consultores Associados e pelo espólio de Deusdedith Freire Brasil;
ACORDAM os Ministros do Tribunal de Contas da União, reunidos em sessão da Primeira Câmara, ante as razões expostas pelo Relator e com fundamento no art. 34 da Lei 8.443/92, em:
9.1. conhecer dos embargos opostos pelo espólio de José Benevenuto Ferreira Virgolino e por Assunção e Assunção Advogados e Consultores Associados, para, no mérito, rejeitá-los; 
9.2. conhecer dos embargos opostos pelo espólio de Deusdedith Freire Brasil para, no mérito, acolhê-los parcialmente, tornando insubsistente o item 9.2 do Acórdão 15656/2018-TCU-Primeira Câmara;
9.3. aplicar individualmente Eduardo Sérgio Holanda Araújo (XXX.440.238-XX) , Flora Valladares Coelho (XXX.369.897-XX) , Jorge Nemetala José Filho (XXX.790.092-XX) ,  José das Neves Capela (XXX.249.372-XX) , Letício de Campos Dantas Filho (XXX.910.777-XX) e à empresa Assunção e Assunção - Advogados e Consultores Associados (01.770.765/0001-73) a multa prevista no art. 57 da Lei 8.443/1992, c/c o art. 267 do Regimento Interno, nos valores abaixo consignados, com a fixação do prazo de quinze dias, a contar das notificações, para comprovarem, perante o Tribunal (art. 214, inciso III, alínea "a", do Regimento Interno) , o recolhimento da multa aos cofres do Tesouro Nacional, atualizadas monetariamente desde a data deste acórdão até a do efetivo recolhimento, se forem pagas após o vencimento, na forma da legislação em vigor;
	RESPONSÁVEL
	VALOR DA MULTA (R$) 

	Eduardo Sérgio Holanda Araújo (XXX.440.238-XX) 
	100.000,00

	Flora Valladares Coelho (XXX.369.897-XX) 
	100.000,00

	Jorge Nemetala José Filho (XXX.790.092-XX) 
	100.000,00

	José das Neves Capela (XXX.249.372-XX) 
	100.000,00

	Letício de Campos Dantas Filho (XXX.910.777-XX) 
	100.000,00

	Assunção e Assunção - Advogados e Consultores Associados (01.770.765/0001-73) 
	100.000,00

9.4. dar ciência aos embargantes e aos demais interessados.

Embargos de declaração em tomada de contas especial.

Primeira Câmara

Banco da Amazônia S.A.

3. Interessados/Responsáveis/Recorrentes:
3.1. Responsáveis: Assunção e Assunção - Advogados e Consultores Associados (01.770.765/0001-73); Deusdedith Freire Brasil (XXX.300.442-XX); Eduardo Sérgio Holanda Araújo (XXX.440.238-XX); Flora Valladares Coelho (XXX.369.897-XX); Jorge Nemetala José Filho (XXX.790.092-XX); José Benevenuto Ferreira Virgolino (XXX.192.242-XX); José das Neves Capela (XXX.249.372-XX); Letício de Campos Dantas Filho (XXX.910.777-XX).
3.2. Recorrentes: José Benevenuto Ferreira Virgolino (XXX.192.242-XX); Assunção e Assunção - Advogados e Consultores Associados (01.770.765/0001-73); Deusdedith Freire Brasil (XXX.300.442-XX).

13.1. Ministros presentes: Benjamin Zymler (na Presidência), Walton Alencar Rodrigues (Relator) e Jorge Oliveira.
13.2. Ministro-Substituto convocado: Augusto Sherman Cavalcanti.
13.3. Ministro-Substituto presente: Weder de Oliveira.

WALTON ALENCAR RODRIGUES

Ministro Walton Alencar Rodrigues.

Trata-se, na atual fase processual, dos embargos de declaração peças 384, 401 e 417, encaminhados a esta Corte, respectivamente, pelo espólio de José Benevenuto Ferreira Virgolino, por Assunção e Assunção Advogados e Consultores Associados e pelo espólio de Deusdedith Freire Brasil, em oposição ao Acórdão 578/2022-TCU-Primeira Câmara, proferido em 8/2/2022, que possui o seguinte teor: 
"9.1. conhecer do recurso interposto pelo espólio de José Benevenuto Ferreira Virgolino, para, no mérito, dar-lhe provimento parcial, tornando insubsistente a multa a ele aplicada no item 9.2, do Acórdão 15656/2018-TCU-Primeira Câmara; 
9.2. conhecer dos demais recursos interpostos para, no mérito, negar-lhes provimento; e 
9.3. dar ciência do teor desta deliberação aos recorrentes e demais interessados." 
Assunção e Assunção Advogados e Consultores Associados foi formalmente comunicado da deliberação em 15/3/2021 (peça 67) e seus embargos foram recebidos pelo TCU em 25/2/2022.
O espólio de José Benevuto Ferreira Virgulino apresentou seu recurso em 22/2/2022, tornando desnecessária sua notificação.
O espólio de Deusdedith Freire Brasil foi formalmente comunicado da deliberação em 4/4/2022 (peça 424) e, em 1/4/2022, seus embargos foram protocolados no TCU.

Jorge Amaury Maia Nunes (8577/OAB-DF) e Renato Massao Takahashi (59087/OAB-DF); Luiz Augusto dos Santos Porto (6168/OAB-AM), Jacir Scartezini (7323/OAB-SC) e outros; José Acreano Brasil Júnior (011800/OAB-PA), Maria Isabel Caldas Brasil (7.119/OAB-PA) e outros; Alberto Antonio de Albuquerque Campos (5541/OAB-PA), Sabrina do Carmo Oliveira (12.775/OAB-PA) e outros; Iracy Pamplona (3393/OAB-PA), Helena Maria Rocha Lobato (4147/OAB-PA) e outros; Janaina Maria Bettes (50503/OAB-PR), Fernando Muniz Santos (22384/OAB-PR) e outros; Jorge Amaury Maia Nunes (8577/OAB-DF; Faylla Maialle Evangelista Guimarães (17.798/OAB-PA), Roberta Fonseca Brasil (169.845-B/OAB-SP) e outros; Lenda Tariana Dib Faria Neves (48424/OAB-DF) e Jorge Amaury Maia Nunes (8577/OAB-DF).

Procurador Sergio Ricardo Costa Caribé.

TOMADA DE CONTAS ESPECIAL. HONORÁRIOS ADVOCATÍCIOS. NÃO IMPLEMENTAÇÃO DA CLÁUSULA DE ÊXITO DEFINITIVO, NA MEDIDA EM QUE O DESFECHO FAVORÁVEL NÃO DECORREU DO ESFORÇO DO CONTRATADO. CONTAS IRREGULARES. DÉBITO. MULTA. EMBARGOS DE DECLARAÇÃO. CONHECIMENTO. REJEIÇÃO. RECURSOS DE RECONSIDERAÇÃO. CONHECIMENTO. NULIDADE DA DECISÃO RECORRIDA. NOVO JULGAMENTO. CONTAS IRREGULARES. DÉBITO. MULTA. RECURSOS DE RECONSIDERAÇÃO. ÓBITO DE RESPONSÁVEL ANTES DO TRÂNSITO EM JULGADO. PROVIMENTO PARCIAL PARA AFASTAMENTO DA MULTA. NEGATIVA DE PROVIMENTO AOS DEMAIS RECURSOS. EMBARGOS DE DECLARAÇÃO. ÓBITO DE OUTRO RESPONSÁVEL ANTES DO TRÂNSITO EM JULGADO. AUSÊNCIA DE OMISSÃO, CONTRADIÇÃO E OBSCURIDADE. ACOLHIMENTO PARCIAL PARA AFASTAMENTO DA MULTA. REJEIÇÃO DOS DEMAIS EMBARGOS.

TOMADA DE CONTAS ESPECIAL (TCE)

Secretaria de Recursos (Serur); Secretaria de Controle Externo de Tomada de Contas Especial (SecexTCE).

Por meio do Acórdão 15656/2018-TCU-Primeira Câmara, o TCU, entre outras medidas, julgou irregulares as contas de José Benevenuto Ferreira Virgolino, Deusdedith Freire Brasil e Assunção e Assunção Advogados e Consultores Associados, condenando-os ao pagamento de débito, em solidariedade, e multas individuais, nos valores de R$ 100.000,00, R$ 55.000,00 e R$ 100.000,00, respectivamente.
Mediante o Acórdão 578/2022-TCU-Primeira Câmara, da minha relatoria, esta Corte negou provimento aos recursos de reconsideração interpostos por Deusdedith Freire Brasil e pelo escritório Assunção e Assunção. Também deu provimento parcial ao recurso interposto pelo espólio de José Benevenuto Ferreira Virgulino, para tornar insubsistente a multa a ele aplicada, em razão de o óbito do responsável ter ocorrido antes do trânsito em julgado do Acórdão 15656/2018-TCU-Primeira Câmara.
Na atual fase processual, apreciam-se os embargos de declaração peças 384, 401 e 417, opostos contra o Acórdão 578/2022-TCU-Primeira Câmara, pelo espólio de José Benevenuto Ferreira Virgolino, por Assunção e Assunção Advogados e Consultores Associados e pelo espólio de Deusdedith Freire Brasil.
O espólio de José Benevenuto Ferreira Virgulino alega que o acórdão é obscuro e omisso, porque não aponta o ilícito que teria tido sua participação.
O escritório de advocacia alega que a deliberação é obscura, por não considerar a comprovação do dolo como requisito para o reconhecimento da imprescritibilidade das ações de ressarcimento ao Erário fundadas em atos de improbidade administrativa, ignorando por completo o entendimento adotado pelo STF no Tema 897.
O espólio de Deusdedith Freire Brasil comunica, em preliminar, o falecimento do responsável antes do trânsito em julgado das deliberações recorridas. Aduz que o acórdão embargado foi omisso porque não analisou se houve ou não irregularidade no inquérito de sindicância que serviu de base para a TCE. Alega, ainda, que a deliberação foi contraditória, porque fundamentou a rejeição do argumento na observância ao contraditório e à ampla defesa, sendo que a preliminar versava sobre impedimento, juiz natural e devido processo legal. 
Conheço dos três embargos por terem sido opostos no prazo previsto no art. 34, §1º, da Lei 8.443/1992 e alegarem a existência de omissões, contradição e obscuridade no Acórdão 578/2022-TCU-Primeira Câmara, o que, de acordo com a jurisprudência do TCU, é suficiente para sua admissibilidade. 
Não procede a alegação de omissão, aduzida pelo espólio do ex-diretor de suporte aos negócios do Basa. Nos expedientes que compõem seu recurso de reconsideração (peças 330 e 336) , não há alegação de ausência de indicação das razões de condenação[footnoteRef:2], não havendo, obviamente, que se falar em omissão na apreciação de argumento inexistente. [2:  Na ocasião, o espólio do ex-diretor limitou-se a afirmar, de forma genérica, que o acórdão não possuía consistência fática nem jurídica. Não apresentou os motivos que o levaram a assim concluir.] 
Também não há a obscuridade alegada pelo espólio. Do relatório e voto condutores do Acórdão 578/2022-TCU-Primeira Câmara foram apresentados, de forma clara, os motivos da manutenção da responsabilidade dos componentes da diretoria executiva, entre eles o de que os diretores dispunham de elementos suficientes para não autorizarem pagamento a título de êxito ao escritório de advocacia. 
Igualmente improcedente a alegação de obscuridade da banca Assunção e Assunção. Ao negar ao recurso do responsável, a Primeira Câmara adotou o entendimento prevalecente nesta Corte, que tem amparo no art. 37, § 5º, da Constituição Federal de 1988, no sentido da imprescritibilidade do dano ao Erário, independentemente de comprovação de dolo e caracterização de improbidade administrativa.
A adoção de tese inconciliável com a da defesa basta para afastá-la. O julgador não está obrigado a rebater, um a um, os argumentos trazidos pela parte, bastando que seus fundamentos sejam suficientes para embasar a decisão[footnoteRef:3].  [3:  Nesse sentido, por exemplo, os AI-Agr-ED 806022, 805685, 798725 e 761.901, todos da relatoria do Ministro Luiz Fux.] 
Também não procedem as alegações de contradição e omissão, aduzidas pelo espólio de Deusdedith Freire Brasil. No recurso de reconsideração, o responsável alegou que o inquérito que deu origem à TCE era nulo. No voto que fundamenta o Acórdão 578/2022-TCU-Primeira Câmara, o argumento foi apresentado, examinado e refutado, sendo certo que cabe ao órgão julgador aplicar o direito que considera mais ajustado ao caso, não se podendo tachar de omisso nem contraditório julgado que examina a matéria controvertida e lhe dá solução congruente com seus fundamentos, pelo simples fato de com ele não se conformar a parte.
Acolho parcialmente os embargos opostos espólio, tão somente, para afastar a multa aplicada ao então gerente jurídico, haja vista a comprovação, pela defesa, de falecimento anterior ao trânsito em julgado do Acórdão 15656/2018-TCU-Primeira Câmara. 
A partir da argumentação aduzida, nota-se que, à exceção da comunicação de óbito de Deusdedith Freire Brasil, os três embargos buscam, tão somente, conformar a solução dada ao caso pelo TCU à particular interpretação de normas dos embargantes.
Ainda que legítimo, buscar a rediscussão de questões já decididas só é cabível mediante o manejo das espécies recursais apropriadas, entre as quais não se incluem os embargos de declaração, que se prestam, tão somente, a aclarar obscuridades, a esclarecer contradições e a suprir omissões porventura existentes na deliberação.
Com essas considerações, rejeito o recurso e voto no sentido de que o Tribunal adote o acórdão que ora submeto à deliberação deste Colegiado.
TCU, Sala das Sessões, em 17 de janeiro de 2022.
WALTON ALENCAR RODRIGUES 
Relator